【裁判字號】    98,交聲,3613
【裁判日期】    981231
【裁判案由】    交管條例聲異
【裁判全文】
臺灣板橋地方法院交通事件裁定        98年度交聲字第3613號
原處分機關  交通部公路總局臺北區監理所
異  議  人
即受處分人  甲○○
上列異議人即受處分人因違反道路交通管理處罰條例案件，對於
交通部公路總局臺北區監理所於民國98年9 月9 日所為之處分（
原處分案號：北監營裁字第裁40-AEY223238號、第裁40-AEY2232
40號），聲明異議，本院裁定如下：
    主  文
原北監營裁字第裁40-AEY223240號處分撤銷，前開撤銷部分甲○
○不罰。
其餘異議駁回。
    理  由
一、原處分意旨略以：本件異議人即受處分甲○○（下稱異議人
    ）在98年9 月2 日22時55分許，將其所有886-NC號營業小客
    車於臺北市○○○路○ 段臺北火車站前，在公車招呼站十公
    尺內臨時停車，且經警察示意攔查，拒絕接受稽查而逃逸，
    為臺北市政府警察局中正第一分局忠孝西路派出所警員製單
    後舉發，經原處分機關以異議人違反道路交通管理處罰條例
    第55條第2 款、第60條第1 項規定，各裁處異議人新臺幣（
    下同）600 元、3,000 元之罰鍰，並依同條例第63條第1 項
    第3 款規定，記違規點數1 點等語。
二、異議意旨略以：伊在98年9 月2 日有經過臺北市○○○路火
    車站前，但並沒有臨時停車在公車招呼站，也沒有拒絕警察
    稽查的情形，爰依法聲明異議，請求撤銷原處分等語。
三、按汽車駕駛人，臨時停車在交岔路口、公共汽車招呼站十公
    尺內或消防車出、入口五公尺內臨時停車，處300 元以上
    600 元以下罰鍰，道路交通管理處罰條例第55條第2 款定有
    明文。
四、又行政罰法第7 規定，違反行政法上義務之行為非出於故意
    或過失者，不予處罰，其立法理由第1 點及第3 點更明示：
    「現代國家基於有責任始有處罰之原則，對於違反行政法上
    義務之處罰，應以行為人主觀上有可非難性及可歸責性為前
    提，如行為人主觀上並非出於故意或過失情形，應無可非難
    性及可歸責性，故第1 項明定不予處罰；現代民主法治國家
    對於行為人違反行政法上義務欲加以處罰時，應由國家負證
    明行為人有故意或過失之舉證責任，方為保障人權之進步立
    法」。是以於審認個案時，除需深究行為人有無違犯客觀處
    罰構成要件之個別規定外，尚需探究行為人就客觀處罰規定
    所明示之構成要件，行為人主觀上是否有故意過失。行為人
    主觀之心態固因深藏於內心而不易得知，行政機關之舉證亦
    因此而更顯困難，惟於具體個案非不得依客觀所呈顯之事實
    ，推知行為人主觀上有無可非難性及可歸責性之主觀心態。
    依道路交通管理處罰條例第60條第1 項規定，汽車駕駛人，
    駕駛汽車有違反本條例之行為，經交通勤務警察或依法令執
    行交通稽查任務人員制止時，不聽制止或拒絕停車接受稽查
    而逃逸者，除按各該條規定處罰外，處新臺幣3,000 元以上
    6,000 元以下罰鍰。依本條構成要件觀之，行為人除客觀上
    有「逃逸」行為外，主觀上亦須有「拒絕停車接受稽查」之
    故意而可歸責，始符合本條規定。
五、經查：
  (一)異議人所有上開營業小客車，於上揭時、地，因臺北市政府
    警察局中正第一分局忠孝西路派出所警員認有「在公共汽車
    招呼站十公尺內臨時停車」、「違反處罰條例之行為，拒絕
    停車接受稽查而逃逸」之交通違規情事，而予逕行舉發，嗣
    經原處分機關即交通部公路總局臺北區○○○○○道路交通
    管理處罰條例第55條第2 款、第60條第1 項及違反道路交通
    管理事件統一裁罰基準表之規定，逕行裁決各處罰異議人
    600、 3,000 元罰鍰，並依同條例第63條第1 項第1 款之規
    定，記違規點數1 點等情，有卷附臺北市政府警察局舉發違
    反道路交通管理事件通知單2 紙、交通部公路總局臺北區監
    理所於98年9 月9 日以北監營裁字第裁40-AEY223238號、第
    裁40-AEY223240號裁決書附卷可稽，此部分事實，堪以認定
    。
  (二)就上開違規事實，業據證人即本件實施交通稽查之臺北市政
    府警察局中正第一分局忠孝西路派出所警員陳乙震於本院調
    查時證稱：「當天我大約在22時49分時接到勤務中心通報，
    說火車站忠孝西路有違規停車，我就前往處理，我約於40公
    尺左右就看到計程車停在該處，遂騎乘機車到計程車左側，
    因為當時有連續2 台計程車前後停在公共汽車招呼站。」等
    語詳實，而舉發位置確設有公共汽車招呼站之事實，並有違
    規位置交通示意圖、現場照片、空照圖等在卷可按。又警員
    舉發交通違規，係道路交通管理處罰條例所規定之職權行使
    。按汽車行駛於道路之違規行為取締，依其違規行為本質，
    本多係在瞬間發生，通常多委由當場執行取締違規公務員之
    認識與判斷，必須為立即之取締作為，此為達成維持交通秩
    序目的所必要，且此種立即性之舉發違規，因警員或有未能
    於發現之際及時攝影取證，事實上亦僅能仰賴舉發警員其目
    視違規整體情形而認定之。此係因執行職務之公務員，通常
    多具有一定之考選資格與專業訓練，且其執法之對象係不特
    定大眾，故其立場經立法機關推定，應具有客觀、中立與公
    正之特質，而無故意偏頗之虞，是此種逕由公務員所為之事
    實認定，除非有其他積極證據，足資認定公務員於執行職務
    時，有故意或過失侵害人民權利之情形，或處分本身有重大
    明顯之瑕疵而應予撤銷者外，否則本於行政目的達成之必要
    與公權力之尊重、公信力之維持，司法機關宜予尊重。復衡
    以交通警員製單舉發違反道路交通管理處罰條例所列之違規
    事實，本質上為行政處分，係公務員基於職務上權力，依法
    就特定之具體事件所為具有公法上效果之單方行政行為，基
    於公務員為公法上行為具有公信力之原則，該行政處分當可
    被推定為真正，其據以依法處分之事實認定亦為正確無誤，
    本此公信原則，乃立法者賦予行政機關制定違反道路交通事
    件統一裁罰基準及處理細則，使值勤警員得當機處分以維護
    交通秩序、安全之行政目的；反之，若謂公務員一切行政行
    為均需預留證據以證其實，則國家行政勢必窒礙難行，據此
    ，刑事訴訟法就犯罪證據有關之規定中，與行政秩序罰之交
    通違規裁罰本旨不合之部分，自不在準用之列。
  (三)異議人雖辯稱本件未有採證照片，惟其並未能提出上開警員
    有何捏造事實之情事，況本件違規地點係在火車站前之公共
    汽車招呼站，時有公車停車待客上下車，警員執行勤務時較
    具有更高度危險性，是實無從另課予警員須再行預留證據拍
    照等法無明文規範之義務。職是，本件現場舉發警員與異議
    人素昧平生，並無仇隙，衡情該舉發之警員當無干冒偽證罪
    之風險設詞攀誣、濫予舉發之理，而異議人既未能提出足以
    證明該舉發警員有捏造事實、違法取締情事之證據，則執勤
    警員本其維護交通秩序、安全職責所為之舉發，自應受到合
    法、正確之推定。從而，依其等證述內容，已堪認定異議人
    確有在公共汽車招呼站十公尺內臨時停車之違規事實無訛，
    異議人仍以本件無舉發採證置辯，企圖否認違規，無非屬事
    後卸責之舉，自不足採。
  (四)至證人陳乙震固證稱：「我看到連續二台計程車前後停，因
    為當時他們有要離開的動作，我就指揮他們停車，他們還是
    一樣開走，我是騎摩托車到二台車的中間，下車靠近第一台
    車的前方，指揮停車，當時他們已經在動作了，前方還有公
    車，第二台車就把方向盤轉出去了。」等語。然經本院再訊
    問證人陳乙震關於前後計程車之車號及其指揮後之該等計程
    車連貫動作各為何時，證人則證稱：「前後停的計程車車號
    我忘記了，我是跨出去指揮並做手勢，但計程車沒有停。」
    等語，再佐以證人先前證述：「我到的時候當時他們就有要
    離開的動作。」等情節，則異議人或有可能係屬後方之計程
    車而未查悉證人在第一台車前方所指示之動作、或有可能係
    因證人動作未為明確，而誤以為係證人催促該等計程車駕駛
    人儘速駛離現場以避免交通阻滯，是以異議人未能查知警員
    短暫以手勢示意要求停車受檢之人即屬異議人本人之車輛，
    或誤認手勢係令其快速離開現場，亦未悖離常情。此外，本
    院亦查無其他積極證據足資證明異議人確有於上開時、地駕
    駛車輛在公共汽車招呼站十公尺內臨時停車之違規後，經交
    通勤務警察指揮時，拒絕停車接受稽查而逃逸之行為，從而
    ，原處分機關未予詳查此部分，即遽認異議人有拒絕停車接
    受稽查而逃逸之違規，實有未洽。
六、綜上所述，異議人在公共汽車招呼站十公尺內臨時停車之事
    證明確，原處分機關就上開違規事實援引前揭規定，裁處異
    議人罰鍰600 元，於法並無不當，此部分異議為無理由，應
    予駁回。惟關於異議人駕駛汽車有違反道路交通管理處罰條
    例之行為，交通勤務警察制止時，拒絕停車接受稽查而逃逸
    」部分（即北監營裁字第裁40-AEY223238號處分），既有上
    開疵議，是原處分機關依道路交通管理處罰條例第60條第1
    項規定裁處受處分人罰鍰3,000 元，並依同條例第63條併記
    違規點數1 點，即難認為允洽，是應由本院將原處分撤銷，
    改諭知受處分人不罰，以資適法。
據上論斷，應依道路交通管理處罰條例第87條第2 項，道路交通
案件處理辦法第19條、第20條，裁定如主文。
中    華    民    國    98    年    12    月    31    日
                    交通法庭  法  官  陳海寧
以上正本證明與原本無異。
如不服本裁定，應於裁定送達後5 日內敘明抗告理由，向本院提
出抗告狀。
                              書記官  潘佳欣
中    華    民    國    98    年    12    月    31    日

司法院資訊處製作；財團法人民間司法改革基金會備份。
